【裁判字號】    88,自,77
【裁判日期】    890317
【裁判案由】    偽造文書等
【裁判全文】
臺灣嘉義地方法院刑事判決                            八十八年度自字第七七號
    自  訴  人  丁○○
    被      告  臺灣嘉義地方法院民事庭  設嘉義市○○路九十四號
                甲○○
                丙○○
右列被告等因偽造文書等案件，經自訴人提起自訴，本院判決如左：
    主  文
本件自訴不受理。
    理  由
一、本件自訴意旨略以：乙○○○○方法院民事庭法官甲○○、書記官丙○○，於審
    理八十三年度家訴字第四號案件再審之訴時，故意隱匿自訴人所提訴訟必備釋明
    證件長達十六個月之久，並於自訴人聲請訴訟救助時，以八十五年度救字第三號
    裁定，謊稱：『聲請人（即自訴人）聲請訴訟救助，並未提出任何能即時調查之
    證據，以釋明其無資力支出訴訟費用之主張為真實。』等語，故被告乙○○○○
    方法院民事庭法官甲○○、書記官丙○○在審理前開再審之訴時，有故意違法裁
    判之行為。因認被告等涉有枉法裁判罪嫌云云。
二、(一)被告乙○○○○方法院民事庭部分：
    按起訴之程序違背規定者，應諭知不受理之判決，刑事訴訟法第三百零三條第一
    款定有明文，而上開規定於自訴程序準用之，同法第三百四十三條亦有規定。又
    自訴之對象如在實體法上不認其有犯罪能力，在程序法尚亦無當事人能力者，其
    自訴程序即屬違背規定（見最高法院七十二年度台上字第一二三三號、七十二年
    度台上字第四四八一號裁判參照）。本件自訴人自訴被告乙○○○○方法院民事
    庭涉有枉法裁判罪嫌，查被告乙○○○○方法院民事庭係屬法院內部分工之單位
    ，既非法人，亦非自然人，在實體法上不認其有犯罪能力，在程序法上自亦無當
    事人能力，自訴人竟對之提起自訴，就此部分之自訴程序顯屬違背規定。
    (二)被告甲○○、丙○○部分：
    按犯罪之被害人得提起自訴，但無行為能力，或限制行為能力或死亡者，得由其
    法定代理人、直系血親或配偶為之。又不得提起自訴而提起者，應諭知不受理之
    判決。刑事訴訟法第三百十九條第一項、第三百三十四條分別定有明文。又所謂
    犯罪之被害人，係以因犯罪而直接被害之人為限，此觀最高法院四十二年台非字
    第一八號判例意旨可明；次按刑法第一百二十四條之枉法裁判罪，係處罰有審判
    職務之公務員為枉法之裁判，致司法喪失威信，乃侵害國家法益之罪。縱裁判結
    果，於個人之權益不無影響，但該罪既為維護司法權之正當行使而設，是其直接
    受害者，究為國家，並非個人，個人即非因犯罪而同時被害者，自不得提起自訴
    ，且其裁判是否出於枉法，本可向代表國家之檢察官告發，枉法裁判之公務員亦
    無避刑責之餘地。且查民事訴訟法第四百九十二條第一項第五款（舊法）規定，
    參與裁判之推事，關於該訴訟違背職務，犯刑法之罪者，刑事訴訟法第四百十三
    條第一項第五款（舊法）規定，參與原判決或判決前所行調查之推事，因該案件
    ，犯職務上之罪，已經證明者，受害人均得聲請再審。是法律已明示救濟之途徑
    。由此推論，個人權益之是否受害，當以裁判之是否枉法為前提，在枉法裁判未
    經依法確認前，受不利益之個人，尚不得稱為直接被害人，其不能提起自訴（最
    法高院五十三年度第六次民刑庭總會會議決議(二)意旨參照），準此，本件自訴人
    自訴法官甲○○、書記官丙○○在審理再審之訴時，有故意違法裁判之行為云云
    ，依前揭說明，自訴人既非因犯罪而直接被害之人，依法自不得提起自訴。
    綜上所述，本件自應諭知不受理之判決，並不經言詞辯論為之。
據上論斷，應依刑事訴訟法第三百四十三條、第三百零三條第一款、第三百三十四條
、第三百零七條，判決如主文。
中      華      民      國    八十九    年      三      月     十七     日
                            臺灣嘉義地方法院刑事第三庭
                                法  官  彭  政  章
右正本證明與原本無異。
如不服本判決，應於判決送達後十日內向本院提出上訴狀( 應附繕本 )。
中      華      民      國    八十九    年      三      月     二十    日
                                書記官  洪  麗  惠


司法院資訊處製作；財團法人民間司法改革基金會備份。
